臺灣高等法院刑事判決　　　　　　　　95年度上訴字第4856號
上　訴　人　臺灣臺北地方法院檢察署檢察官
被　　　告　丁○○
被　　　告　子○○
上列上訴人因被告偽造文書等案件，不服臺灣臺北地方法院95年
度訴字第1381號，中華民國95年8月14日第一審判決（起訴案號
：臺灣臺北地方法院檢察署92年度偵字第4026號），提起上訴，
本院判決如下：
    主  文
上訴駁回。
    事  實
一、丁○○與子○○為夫妻，自民國87年11月25日起至90年7月2
    5日止，在臺北市○○區○○街271號渠等所經營之麵店，由
    丁○○擔任會首，召集如附表一所示，於每月25日開標之互
    助會（下稱甲會）；復於88年9月5日，由丁○○擔任會首，
    召集如附表二所示，於每月5日開標之互助會（下稱乙會）
    ；另於90年7月15日，由子○○擔任會首，召集如附表三所
    示，於每月15日開標之互助會（下稱丙會），均採內標方式
    ，每會新臺幣（下同）2萬元，應標2,000元。詎丁○○與子
    ○○明知上開互助會會員寅○○、卓明進、曾月娥、姜殿臣
    及壬○○等人並未參與投標，竟基於意圖為自已不法所有及
    偽造文書之概括犯意聯絡，利用渠等為會首，掌控主持開標
    之機會，冒用寅○○名義，於不詳時間，由丁○○在甲會之
    標單上書寫如附表四所示不詳金額之競標利息，偽造寅○○
    名義之標單準文書，持以投標而行使之，順利得標後，詐稱
    係寅○○得標，致使各該活會會員不疑有他，如數交付各期
    會款，足以生損害於寅○○及其餘繳交會款之活會會員，倘
    以底標2,000元計算標息，共詐得79萬2,000元；嗣分別冒用
    寅○○、卓明進、曾月娥及姜殿臣等人名義，於不詳時間，
    由丁○○在乙會之標單上書寫如附表五所示被冒標會員及不
    詳金額之競標利息，偽造他人名義之標單，持以投標而行使
    之，得標後詐稱係上開會員得標，致使各該活會會員不疑有
    他，如數交付各期會款，足以上損害於上開被冒標會員及其
    餘繳交會款之活會會員，倘以底標2,000元計算標息，共詐
    得360萬元；復冒用寅○○、卓明進、曾月娥及壬○○等4人
    名義，於如附表六所示日期，由丁○○在丙會之標單上書寫
    如附表六所示被冒標會員及不詳金額之競標利息，偽造他人
    名義之標單準文書，持以投標而行使之，得標後詐稱係上開
    會員得標，致使各該活會會員不疑有他，如數交付各期會款
     ，詐得125萬7,600元，足以生損害於各該被冒標會員及其
    餘繳交會款之活會會員。嗣寅○○於91年10月5日前往上址
    投標，發現丁○○、子○○逃匿無蹤，始悉上情。
二、案經寅○○、卯○、庚○○、丙○○、丑○○、辛○、己○
    ○、癸○○、壬○○、辰○○、甲○○、乙○○、戊○○訴
    由臺北市政府警察局信義分局報告偵辦，臺灣臺北地方法院
    依簡式審判程序審理。
    理  由
一、上開偽造文書之犯罪事實，業據被告丁○○、子○○於原審
    及本院進行準備程序及審理程序時坦承不諱，核與證人寅○
    ○、姜殿臣、壬○○、丙○○、庚○○分別於司法警察、檢
    察事務官詢問及檢察官訊問時所證訴之情節相符，尚無矛盾
    或不合常情之處，並有甲、乙、丙互助會之會單各一份附卷
    可按，足認被告丁○○、子○○之自白與事實相符，應堪採
    信。本案事證明確，被告犯行堪予認定。
二、被告行為後，前於九十四年二月二日修正公布之刑法，已自
    九十五年七月一日起施行，另刑法施行法亦於九十五年六月
    十四日增訂該法第一條之一規定，並自九十五年七月一日施
    行。其中修正後刑法第二條之規定，乃係關於新舊法比較適
    用之準據法，其本身無關行為可罰性要件之變更，故於九十
    五年七月一日刑法修正施行後，如有涉及比較新舊法之問題
    ，即應逕依修正後刑法第二條第一項規定，為「從舊從輕」
    之比較（最高法院九十五年度第八次刑事庭會議決議意旨參
    照）。經查：
(一)刑法第三百三十九條第一項雖未修正，然於上開刑法及其施
    行法修正施行前，依罰金罰鍰提高標準條例第一條前段規定
    ，刑法第三百三十九條第一項所定罰金刑部分之法定刑度「
    銀元一千元以下」係提高為銀元一萬元即新臺幣三萬元以下
    ，最低刑度則依修正前刑法第三十三條第五款規定，應為銀
    元一元即新臺幣三元以上。嗣因刑法施行法第一之一條已增
    訂：「中華民國九十四年一月七日刑法修正施行後，刑法分
    則所定罰金之貨幣單位為新臺幣；九十四年一月七日刑法修
    正時，刑法分則編未修正之條文定有罰金者，自九十四年一
    月七日刑法修正施行後，就其所定數額提高為三十倍，但七
    十二年六月二十六日至九十四年一月七日新增或修正之條文
    ，就其所定數額提高為三倍。」，而此規定因屬前揭罰金罰
    鍰提高標準條例第一條但書所稱「法律已依一定比率規定罰
    金或罰鍰之數額或倍數」之情形，自應優先適用；又修正後
    刑法第三十三條第五款亦已將罰金刑調整為新臺幣一千元以
    上，以百元計算，故依前述標準換算，修正後刑法第三百三
    十九條第一項之罰金刑法定刑度已變更為「新臺幣三萬元以
    下、一千元以上」，是比較修正前後刑度結果，修正後之規
    定對被告並非較為有利。
(二)又修正後刑法第二十八條關於成立共同正犯之標準，將原來
    共同正犯之共同「實施」犯罪，改為共同「實行」犯罪，剔
    除完全未參與犯罪相關行為之「實行」的「陰謀共同正犯」
    及「預備共同正犯」，是修正後之共同正犯之可罰性要件之
    範圍業已限縮。而本案被告之犯行非屬陰謀、預備共同正犯
    ，適用行為時即修正施行前之刑法第二十八條規定論擬，並
    無不利於被告。
(三)修正後刑法第五十五條規定，業已廢除牽連犯之規定。故犯
    一罪而其方法或結果之行為犯他罪名者，依修正前刑法第五
    十五條後段規定，認屬牽連犯，應從一重處斷；但依修正後
    刑法第五十五條規定，則已無牽連犯可資適用，即應將各該
    犯行以數罪併合處罰。是以適用修正前關於牽連犯之規定，
    自係較為有利。
(四)修正後刑法第五十六條規定，業已刪除連續犯之規定。故連
    續數行為而犯同一罪名，依修正前刑法第五十六條規定，應
    以一罪論，但得加重其刑；而依修正後規定，則已無連續犯
    可資適用，即應將各次犯行以數罪併合處罰，是以適用修正
    前關於連續犯之規定，對被告自係較為有利。
(五)修正後刑法第四十一條第一項前段有關易科罰金折算標準之
    規定為：「犯最重本刑為五年以下有期徒刑以下之刑之罪，
    而受六個月以下有期徒刑或拘役之宣告者，得以新臺幣一千
    元、二千元或三千元折算一日，易科罰金。」，而修正前同
    條項就易科罰金之折算標準係規定：「得以一元以上三元以
    下折算一日，易科罰金」，再依修正前罰金罰鍰提高標準條
    例第二條（現已刪除）之規定，就其原定數額提高為一百倍
    折算一日，即係以銀元一百元、二百元、三百元折算一日，
    折算為新臺幣幣值後，則為以新臺幣三百元、六百元、九百
    元折算一日。是比較修正前後之易科罰金折算標準，自以行
    為時即修正前之規定，較有利於被告。本案既仍適用修正前
    刑法第四十一條第一項前段之規定定被告易科罰金之折算標
    準，自仍應適用修正前罰金罰鍰提高標準條例第二條之規定
    提高折算之罰金數額，亦此敘明，且為免與刑法第四十一條
    第一項修正施行後所定易科罰金折算標準改採新臺幣計算產
    生混淆誤解起見，另引用現行法規所定貨幣單位折算新臺幣
    條例第二條明定易科罰金折算標準及折算新臺幣之數額，以
    資明確。
(六)綜合上述各條文修正前後之比較後，適用修正後之刑法及刑
    法施行法等相關法律規定並未對被告更為有利，揆諸前揭刑
    法第二條第一項前段規定，即應適用修正前之刑法第三十三
    條第五款、第二十八條、第五十五條、第五十六條、第四十
    一條第一項前段及罰金罰鍰提高標準條例第一條前段（未修
    正）、第二條（修正前）等規定。
三、按於標單上記載會員姓名及本金金額，依習慣乃用以表示該
    會員願出所書本金金額以標取會款之證明，依刑法第二百二
    十條第一項規定，該標單應以私文書論；是被告丁○○、子
    ○○意圖為自己不法之所有，而以如起訴書犯罪事實欄所載
    之方式偽造如附表四至六所示被冒標會員名義制作之標單，
    並持以行使參加競標，得標後致使不知情之活會會員陷於錯
    誤而繳交會款，核其所為，係犯刑法第二百十六條、第二百
    十條、第二百二十條第一項之行使偽造準私文書罪及同法第
    三百三十九條第一項之詐欺取財罪。其偽造準私文書之低度
    行為應為其行使偽造準私文書之高度行為所吸收，不另論罪
    。被告丁○○、子○○間就前開犯行，均有犯意之聯絡與行
    為之分擔，為共同正犯。又其分次偽以如附表四至六所示被
    冒標會員名義冒標詐取活會會員所交付會款之行為，乃一行
    為觸犯數罪名，係想像競合犯，應依刑法第五十五條之規定
    從一重處斷。其等先後多次詐欺取財及行使偽造準私文書等
    行為，時間均緊接，方法亦相同，所犯各係構成要件相同之
    罪名，顯均基於概括犯意反覆為之，皆屬連續犯，應分別依
    修正前刑法第五十六條規定論以一罪並加重其刑。被告二人
    所犯連續詐欺取財罪與連續行使偽造準私文書二罪間，有方
    法目的之牽連關係，應依修正前刑法第五十五條後段規定從
    一重之行使偽造準私文書罪論處。
四、原審以被告等二人犯行明確，適用刑法第二條第一項前段、
    第二百十條、第二百十六條、第二百二十條第一項、第三百
    三十九條第一項、第五十五條，修正前刑法第二十八條、第
    五十六條、第五十五條後段、第四十一條第一項前段，現行
    罰金罰鍰提高標準條例第一條前段、修正前同條例第二條，
    現行法規所定貨幣單位折算新臺幣條例第二條等規定，並審
    酌被告二人並無前科，素行尚佳，然為圖謀己利，竟以上開
    方式欺騙同為街坊鄰居之互助會員，詐騙金額高達五百六十
    四萬九千六百元，且事後復因逃避債務遠走他鄉，並未賠償
    詐取之金額，造成被害人嚴重損失，惟被告二人於審理時均
    坦認犯行，態度良好，本案互助會大多係由被告周明德主導
    ，被告子○○僅係受託從旁協助，涉入情節較輕等一切情狀
    ，就被告周明德部分，量處有期徒刑十月；就被告子○○部
    分量處有期徒刑六月，並諭知易科罰金之折算標準，以資懲
    儆；暨以被告丁○○、子○○共同偽造之標單，因已歷時久
    遠，業已遭被告二人棄置而無從尋覓等情，業經被告丁○○
    於檢察事務官詢問時陳述在卷（見臺灣臺北地方法院檢察署
    九十四年度偵緝字第一六七九號卷第十三頁），核與一般常
    情無違，應堪採信，則該偽造之準文書及其上偽造之署名，
    既已滅失，爰不予宣告沒收，經核於法並無違誤，量刑亦屬
    妥適，公訴人據告訴人寅○○請求提起上訴，認本案受詐騙
    之被害人數眾多，造成被害人嚴重損失，原審對被告二人量
    刑太輕等云云，但查被告二人誼屬夫妻，子○○涉入情節不
    深已詳如上述，被告丁○○召集三會惟其事後已深具悔意，
    並非惡性重大，其上訴意旨指摘各節尚無可採，其上訴為無
    理由，應予以駁回。
據上論斷，應依刑事訴訟法第368條，判決如主文。
本案經檢察官郭啟東到庭執行職務。
中　　華　　民　　國　　96　　年　　3 　　月　　27　　日
　　　　　　　　　刑事第八庭審判長法　官  鄭文肅
  　　　　　　　　　　　　　　　　法  官  張明松
        　　　　　　　　　　　　　法  官  蔡光治
以上正本證明與原本無異。
如不服本判決，應於收受送達後十日內向本院提出上訴書狀，其
未敘述上訴之理由者並得於提起上訴後十日內向本院補提理由書
（均須按他造當事人之人數附繕本）。
                                  書記官  陳韋杉
中　　華　　民　　國　　96　　年　　3 　　月　　27　　日
附表一：甲會
┌────┬───┬────┬──────┬───────┐
│會首    │會金  │標息    │會期        │ 會員(含會首) │
├────┼───┼────┼──────┼───────┤
│丁○○  │2萬元 │2,000元 │87年11月25  │   45人       │
│        │      │內標    │日至91年7   │              │
│        │      │        │月25日      │              │
└────┴───┴────┴──────┴───────┘
附表二：乙會
┌────┬───┬────┬──────┬───────┐
│會首    │會金  │標息    │會期        │ 會員(含會首) │
├────┼───┼────┼──────┼───────┤
│丁○○  │2萬元 │2,000元 │88年9月5    │   51人       │
│        │      │內標    │日至92年11  │              │
│        │      │        │月5日       │              │
└────┴───┴────┴──────┴───────┘
附表三：丙會
┌────┬───┬────┬──────┬───────┐
│會首    │會金  │標息    │會期        │ 會員(含會首) │
├────┼───┼────┼──────┼───────┤
│ 子○○ │2萬元 │2,000元 │90年7月15   │   35人       │
│        │      │內標    │日至93年5   │              │
│        │      │        │月15日      │              │
└────┴───┴────┴──────┴───────┘
附表四：甲會冒標明細
┌───┬───┬──────┬──────────┐
│日期  │標息  │被冒標會員  │冒標金額 (不含會首) │
├───┼───┼──────┼──────────┤
│不詳  │不詳  │ 寅○○     │ 79萬2,000元        │
└───┴───┴──────┴──────────┘
附表五：乙會冒標明細
┌───┬───┬───┬──────┬───────────┐
│編號  │日期  │標息  │被冒標會員  │冒標金額 (不含會首)   │
├───┼───┼───┼──────┼───────────┤
│ 一   │不詳  │不詳  │寅○○      │ 90萬元               │
├───┼───┼───┼──────┼───────────┤
│ 二   │不詳  │不詳  │卓明進      │ 90萬元               │
├───┼───┼───┼──────┼───────────┤
│ 三   │不詳  │不詳  │曾月蛾      │ 90萬元               │
├───┼───┼───┼──────┼───────────┤
│ 四   │不詳  │不詳  │姜殿臣      │ 90萬元               │
└───┴───┴───┴──────┴───────────┘
附表六：丙會冒標明細
┌─┬──────┬────┬────────┬─────────┐
│編│  日期      │ 標息   │ 被冒標會員     │冒標金額 (以活會  │
│號│            │        │                │人數計算)         │
├─┼──────┼────┼────────┼─────────┤
│一│ 91年3月15日│ 5,800元│  寅○○        │38萬3,400元       │
│  │            │        │ (承受孫李秀琴) │                  │
├─┼──────┼────┼────────┼─────────┤
│二│ 91年6月15日│ 6,000元│  卓明進        │33萬6,000元       │
├─┼──────┼────┼────────┼─────────┤
│三│ 91年7月15日│ 7,600元│  曾月娥        │28萬5,200元       │
├─┼──────┼────┼────────┼─────────┤
│四│ 91年8月15日│ 8,500元│  壬○○        │25萬3,000元       │
└─┴──────┴────┴────────┴─────────┘
中華民國刑法第210條
（偽造變造私文書罪）
偽造、變造私文書，足以生損害於公眾或他人者，處5年以下有
期徒刑。
中華民國刑法第216條
（行使偽造變造或登載不實之文書罪）
行使第210條至第215條之文書者，依偽造、變造文書或登載不實
事項或使登載不實事項之規定處斷。
中華民國刑法第220條
（準文書）
在紙上或物品上之文字、符號、圖畫、照像，依習慣或特約，足
以為表示其用意之證明者，關於本章及本章以外各罪，以文書論
。
錄音、錄影或電磁紀錄，藉機器或電腦之處理所顯示之聲音、影
像或符號，足以為表示其用意之證明者，亦同。
中華民國刑法第339條
（普通詐欺罪）
意圖為自己或第三人不法之所有，以詐術使人將本人或第三人之
物交付者，處5年以下有期徒刑、拘役或科或併科1千元以下罰金
。
以前項方法得財產上不法之利益或使第三人得之者，亦同。
前二項之未遂犯罰之。
